【裁判字號】    98,訴,133
【裁判日期】    990419
【裁判案由】    殺人未遂等
【裁判全文】
臺灣士林地方法院刑事判決               98年度訴字第133號
公  訴  人  臺灣士林地方法院檢察署檢察官
被      告  己○○
指定辯護人  本院公設辯護人丙○○
被      告  庚○○
選任辯護人  沈志成律師
            張錦春律師
            莊國禧律師
上列被告等因殺人未遂等案件，經檢察官提起公訴（97年度偵字
第7872號），本院判決如下：
    主  文
己○○共同傷害人之身體，處有期徒刑陸月；又殺人，未遂，處
有期徒刑伍年陸月。應執行有期徒刑伍年拾月。
庚○○共同傷害人之身體，處有期徒刑陸月，如易科罰金，以新
臺幣壹仟元折算壹日，緩刑參年。
    事  實
一、己○○與庚○○間為朋友關係，其2 人於民國97年5 月12日
    凌晨4 時許，在設於臺北縣汐止市○○街706 號之六星級釣
    蝦場（下稱上開六星級釣蝦場）內與真實姓名、年籍均不詳
    之成年男子數人（下稱上開數名不詳成年男子），共同釣蝦
    飲酒作樂，席間己○○見旁有戊○○、乙○○2 人結伴，遂
    邀請戊○○2 人與其等共同飲酒，因遭戊○○、乙○○拒絕
    ，己○○即認遭受羞辱，而心生不滿欲教訓對方，竟與庚○○及上開數名不詳成年男子基於傷害之犯意聯絡，當場分別
    以徒手或使用現場之塑膠碗盤、塑膠椅等物之方式，共同出
    手毆打戊○○、乙○○，戊○○於遭毆打後，趁隙逃離現場
    ，己○○、庚○○等人乃前往追趕，乙○○則因無法逃離，
    迨至上開六星級釣蝦場人員前來勸架後，始與仍在場之己○○等人之友人至上開六星級釣蝦場櫃檯理論；戊○○因見乙○○未逃出返回觀看，恰見庚○○騎乘機車在上開六星級釣
    蝦場之停車場欲離去，即上前與庚○○理論，己○○在遠處
    看到後，復承前同一共同傷害犯意，持安全帽（未扣案），
    衝向戊○○，並將戊○○拉往上開六星級釣蝦場之停車場牆
    角處毆打戊○○，庚○○等人見狀亦均承上開共同傷害之犯
    意，出手毆打戊○○，其餘人等則將乙○○一同拉往上開六
    星級釣蝦場之停車場牆角處，共同或徒手或以安全帽（未扣
    案）、塑膠餐盤毆打戊○○與乙○○。而己○○因酒後情緒
    衝動，己身難忍怒氣，再見到戊○○與乙○○時益心生憤恨
    之意，此時，己○○見附近地上適有直徑約5 至8 公分，長
    度約1 公尺多之木棍1 支（下稱上開木棍，未扣案），雖預
    見以客觀上甚為堅硬之上開木棍朝戊○○頭部重擊，將極可
    能肇生戊○○死亡之結果，仍另基於縱戊○○因此死亡亦不
    違背其本意之不確定殺人故意，先以拖行之方式撿拾地上之
    上開木棍後，復用雙手奮力舉起上開木棍往戊○○頭部揮擊
    ，其間，己○○口中並出言：「呼死（台語）」等語，乙○○見狀即以右手阻擋而未擊中戊○○頭部，惟己○○仍繼續
    再次持上開木棍猛擊戊○○頭部，致戊○○立刻吐血倒地，
    己○○見此情始罷手離去，庚○○與其他友人亦同時離去，
    己○○等人之上開行為使戊○○受有頭部外傷併顱骨骨折腦
    挫傷出血等傷害，乙○○則受有腦震盪、臉部、頸部多處擦
    挫傷、右手第四指指頭骨折等傷害（乙○○部分業經撤回告
    訴，詳如後述），乙○○當場見戊○○生命垂危，乃緊急將
    戊○○送醫治療，始倖免於難，己○○殺人之舉因而未得逞
    。嗣經警循線查獲己○○、庚○○，並扣得非己○○等人所
    有，亦與本件犯罪無涉之安全帽1 頂。
二、案經被害人戊○○之兄丁○○代行告訴暨臺北縣政府警察局
    汐止分局報請臺灣士林地方法院檢察署檢察官偵查起訴。
    理  由
壹、證據能力部分：
一、按刑事訴訟法採行直接審理原則及言詞審理原則，並保障被
    告之反對詰問權，於刑事訴訟法第159 條第1 項明定被告以
    外之人於審判外之言詞或書面陳述，除法律有規定者外，原
    則上不得作為證據。然為兼顧現實需要及真實之發現，乃本
    於例外從嚴之立場，許於具備必要性及可信性之特別情況下
    ，例外地承認其有證據能力。而被告以外之人於檢察事務官
    、司法警察官或司法警察調查中所為之陳述，基於實體發現
    真實之訴訟目的，依第159 條之2 規定，如與審判中之陳述
    不符時，經比較結果，其先前之陳述，相對具有較可信之特
    別情況，且為證明犯罪事實存否所必要者，或於審判中有第
    159 條之3 各款情形之一，經證明其調查中所為陳述具有可
    信之特別情況，且為證明犯罪事實之存否所必要者，則例外
    地賦與證據能力。次按刑事訴訟法第159 條之1 所規定被告
    以外之人於偵查中向檢察官所為之陳述，除顯有不可信之情
    況者外，得為證據。其立法理由係以偵查中對被告以外之人
    所為之偵查筆錄，或被告以外之人向檢察官所提之書面陳述
    ，性質上均屬傳聞證據，且常為認定被告有罪之證據，自理
    論上言，如未予被告反對詰問、適當辯解之機會，一律准其
    為證據，似與當事人進行主義之精神不無扞格之處，對被告
    之防禦權亦有所妨礙，然刑事訴訟法規定檢察官代表國家偵
    查犯罪、實施公訴，依法有訊問被告、證人、鑑定人之權，
    且實務運作時，偵查中檢察官向被告以外之人所取得之陳述
    ，原則上均能遵守法律規定，不致違法取供，其可信性甚高
    ，為兼顧理論與實務，而對被告以外之人於偵查中向檢察官
    所為之陳述，除顯有不可信之情況者外，得為證據。乃同法
    第159 條第1 項所謂得作為證據之「法律有規定者」之一，
    為有關證據能力之規定，係屬於證據容許性之範疇。而被告
    之反對詰問權係指訴訟上被告有在公判庭當面詰問證人，以
    求發現真實之權利，此與證據能力係指符合法律所規定之證
    據適格，而得成為證明犯罪事實存在與否之證據資格，性質
    上並非相同。
二、茲就本案公訴人引為證明被告己○○、庚○○犯罪事實之證
    據方法，關於證據能力認定如下：
（一）證人乙○○於警詢中所為陳述，為被告以外之人於審判外
      之陳述，屬傳聞證據，而被告己○○之指定辯護人、被告
      庚○○之選任辯護人於本院準備程序中均就該供述之證據
      能力提出爭執（見本院98年5 月4 日準備程序筆錄第5 頁
      ），本院審酌該陳述作成之狀況，並考量證人乙○○於本
      院審理時業經傳喚到庭具結作證，經檢、辯雙方為交互詰
      問，因認上開證人於警詢所為之陳述，尚與刑事訴訟法第
      159 條之2 或第159 條之3 所定情形不相符合，復查無其
      他得例外取得證據能力之法律依據，前開證據方法應予排
      除，不得作為本案證明被告2人有罪之依據。
（二）除前述本院認定無證據能力，不得作為證據之證據方法外
      ，本案所引用之供述及非供述證據，經本院依法踐行調查
      證據程序，檢察官、被告己○○、庚○○、被告己○○之
      指定辯護人及被告庚○○之選任辯護人均不爭執各該證據
      之證據能力，且亦查無依法應排除其證據能力之情形，是
      後述所引用證據之證據能力均無疑義。
貳、實體方面：
一、訊據被告己○○、庚○○對於上揭共同傷害部分之事實均坦
    白承認，並核與證人乙○○、戊○○於檢察官訊問、本院審
    理時所分別結證述之案發經過情形一致（見偵查卷第49、50
    、99、100 頁；本院98年11月2 日審判筆錄），復有被害人
    戊○○之國泰綜合醫院診斷證明書1 紙；監視器1 片；監視
    器翻拍照片4 張；現場圖及現場照片共15張附卷可稽（附於
    偵查卷第27、31至40頁），而上開監視器1 片亦經本院當庭
    勘驗，其勘驗結果為：與本案相關畫面，即偵卷第31、32頁
    所附監視器翻拍照片所示等情，亦有本院99年1 月4 日勘驗
    筆錄在卷足佐，是認被告己○○、庚○○上開任意性自白，
    核與事實相符，可以採取。本件事證明確，被告己○○、庚○○上揭傷害犯行足可認定，均應依法論科。
二、訊據被告己○○固坦認於上開時、地，持用上開木棍朝被害
    人戊○○頭部敲擊之事實，惟矢口否認有何殺人未遂之犯行
    ，辯稱：伊只是要教訓被害人戊○○，並沒有殺人之犯意云
    云。然查：
（一）上揭殺人未遂部分之事實，業據證人即被害人戊○○於本
      院審理時結證述在卷（見本院同上審判筆錄），並經證人
      乙○○於檢察官訊問時結證稱：伊當時看到沒有任何人阻
      止他（指被告己○○），‧‧就看著己○○拖棍子過來，
      聽他說要給他死，棍子約1 公尺多，碗口粗細，非常沈重
      ，己○○是用拖的拿過來，且用雙手才能舉起敲戊○○的
      頭；‧‧己○○打戊○○的頭2 下，‧‧己○○打戊○○
      頭的時候，戊○○是站著，當時戊○○站伊右側方，己○○往伊這方向過來，伊舉起伊的手擋住1 下，‧‧己○○
      打完第2 下後，戊○○就吐血了，‧‧看到戊○○吐血倒
      地就喊他要走了，就趕快走掉了等語（見偵查卷第51、10
      3 頁），復於本院審理時結證述：‧‧之後己○○就走到
      外面去撿了1 支木棍，往戊○○的頭上打下去，說「呼死
      」（台語），第1 下伊有擋到，第2 下伊沒有擋到，棍子
      蠻長的，己○○拉著可以拖到地上，蠻粗的，他拿起來就
      往戊○○頭上打，是圓木棍，當時己○○先用1 支手拖著
      ，看到戊○○，就用2 支手拿起棍子往戊○○的頭部打，
      他是從戊○○的後方往頭部打過來，伊站在戊○○的旁邊
      有看到，所以第1 下伊有用手去擋，沒有打到戊○○的頭
      ，所以他又打了第2 下，還是朝著戊○○的頭部打，打到
      戊○○的頭，然後戊○○頭就流血，嘴巴吐血，己○○看
      到之後就沒有再打，棍子拿了，就被朋友載走等語甚詳（
      見本院卷第116 、117 頁），而觀諸證人乙○○上開前後
      所證案發情節互核一致，堪認應屬事實，可以採信。且前
      由臺灣士林地方法院檢察署檢察官於97年9 月12日以甲○
      清氣97偵7872字第28308 號函向國泰綜合醫院汐止分院函
      詢被害人戊○○目前狀況為何，是否已恢復知覺，如未恢
      復知覺，有無痊癒之可能；戊○○如未能及時送醫救治，
      其是否可能死亡，如有可能死亡，時間大約為何等情，而
      據國泰綜合醫院汐止分院以97年10月27日（九七）汐管歷
      字第二六四號函覆：戊○○目前傷勢復原狀況良好，已恢
      復知覺，如未及時就醫，會有在一日內死亡之可能等語，
      並隨函檢送病情說明表單暨病歷資料影本各1 份供參（見
      偵查卷第73頁以下），此外，復有上開國泰綜合醫院診斷
      證明書、被害人戊○○之國泰綜合醫院汐止分院病危通知
      單各1 紙（附於偵查卷第27、29頁）在卷可憑。
（二）至被告己○○固以前揭情詞置辯，惟按殺人未遂與傷害之
      區別，應以加害人有無殺意為斷，以戕害他人生命之故意
      ，著手於刺殺之實行而未發生死亡之結果，為殺人未遂；
      倘無使人喪失生命之故意，僅在使其身體、健康受到傷害
      ，則為傷害罪，二罪皆發生傷害之結果，祗其主觀犯意及
      身體傷害程度不同而已（最高法院84年度臺上字第3179號
      裁判要旨參照）。又殺意之有無，雖不以兇器之種類及傷
      痕之多少等，為絕對之認定標準，但加害人下手之部位、
      用力之程度，仍非不可藉為判斷有無殺意之心證依據。經
      查，上開木棍雖未扣案，惟其直徑約5 至8 公分，長度約
      1 公尺多一節，前經被告己○○於檢察官訊問時供明在卷
      （見偵查卷第50頁），並核與證人乙○○於檢察官訊問結
      證述之上開木棍外觀相合，是認被告己○○此部分所供可
      以採取，則在客觀上已顯見若持上開木棍對人之身體攻擊
      ，極易造成相當嚴重程度之傷害，再參以證人乙○○前揭
      所證上開木棍非常沈重，被告己○○是用拖的拿過來，且
      用雙手才能舉起敲被害人戊○○的頭等語，足見被告己○○主觀上就上開木棍之重量、堅硬程度均得以明確知悉，
      然依前述，被告竟用雙手奮力舉起上開木棍往被害人戊○○頭部揮擊，而持客觀上甚為堅硬之上開木棍朝屬人體重
      要脆弱頭部揮擊之行為，極可能因此造成傷重不治死亡之
      結果，此乃一般人均具之常識。況被告己○○於持上開木
      棍往被害人戊○○頭部揮擊期間，口中並出言：「呼死（
      台語）」等語，且證人乙○○在現場見狀即以右手阻擋，
      而致第1 下未擊中被害人戊○○頭部，惟被告己○○仍繼
      續再次持上開木棍猛擊被害人戊○○頭部，致被害人戊○○立刻吐血倒地，被告己○○見此情始罷手離去等情，亦
      由證人乙○○證述在卷，益徵被告己○○此時主觀上確係
      基於縱致被害人戊○○死亡亦與其本意無違此一心態，而
      持上開木棍揮擊被害人戊○○之頭部，是其主觀上具有殺
      人之不確定故意甚明，絕非如被告己○○所辯當時只是教
      訓被害人戊○○云云。
（三）綜上，被告己○○上開所辯顯係事後卸責之詞，委無足取
      。本件事證明確，被告己○○上揭殺人未遂犯行堪以認定
      ，亦應依法論科。
三、核被告己○○上開所為，分別係犯刑法第271 條第2 項、第
    1 項之殺人未遂罪及同法第277 條第1 項之傷害罪；被告庚○○上開所為，則係犯刑法第277 條第1 項之傷害罪。又被
    告己○○、庚○○與上開數名不詳成年男子間，就上開傷害
    犯行，有犯意聯絡、行為分擔，均為共同正犯。被告己○○
    已著手於殺人犯罪行為之實行而未遂，為未遂犯，依刑法第
    25條第2 項規定，按既遂犯之刑減輕之。再被告己○○上開
    所犯共同傷害、殺人未遂罪間，犯意各別，行為分殊，應分
    論併罰之。爰審酌被告己○○、庚○○僅因細故對被害人戊○○等心生不滿，即夥同他人共同出手毆打被害人戊○○，
    致被害人戊○○受有上開傷害，而被告己○○甚萌不確定殺
    人之故意，以上開木棍朝被害人戊○○頭部重擊，其等所為
    對被害人戊○○及社會治安造成之危害甚鉅，所為非是，及
    其等犯罪之動機、目的、手段、犯後態度、素行、被害人戊○○所受上開傷害之輕重、所生損害，並兼衡被告庚○○現
    已與被害人戊○○達成和解，有和解書1 份在卷可憑等一切
    情狀，分別量處如主文所示之刑，並就被告己○○部分，依
    法定其等應執行之刑，及就被告庚○○所受宣告刑諭知易科
    罰金之折算標準。末查，被告庚○○未曾因故意犯罪受有期
    徒刑以上刑之宣告，有卷附臺灣高等法院被告前案紀錄表在
    卷可考，其經此次科刑之教訓後，應知所警惕，信無再犯之
    虞，且其已與被害人戊○○達成和解，賠償被害人戊○○所
    受損害，詳如前述，復參以代行告訴人丁○○亦於本院審理
    時陳稱：如果法院願意給被告庚○○機會，就給被告庚○○
    機會，因為他還年輕，且後來也有意要彌補過錯等語（見本
    院99年3 月29日審判筆錄），是本院認被告庚○○所受宣告
    刑以暫不執行為適當，爰依刑法第74條第1 項第1 款規定，
    併予宣告緩刑3 年，以啟自新。
四、至被告己○○持以犯本件殺人未遂罪所用之上開未扣案木棍
    1 支，乃被告己○○隨手自案發現場取得使用，業據被告己○○供明在卷，且查無證據足以證明係被告己○○所有；前
    述被告己○○、庚○○與上開數名不詳成年男子共同持用於
    傷害被害人戊○○之安全帽，並未扣案，亦無從證明屬被告
    2 人或上開數名不詳成年男子所有，爰均不予宣告沒收，另
    扣案之安全帽1 頂，被告2 人於本院審理時均否認為其等所
    有，供稱不知為何人所有，復尚乏積極證據足以證明上開扣
    案安全帽，為被告2 人或本案共犯所有，而供其等犯本件傷
    害罪所用之物，亦不予以宣告沒收，附此敘明。
五、公訴意旨另謂被告己○○、庚○○就前揭事實欄所載關於共
    同傷害告訴人即被害人乙○○部分之事實，亦均係犯刑法第
    277 條第1 項之傷害罪。而按告訴乃論之罪，告訴人於第一
    審辯論終結前得撤回其告訴，且對於共犯中之一人告訴或撤
    回告訴者，其效力及於其他共犯，又告訴經撤回者，應諭知
    不受理之判決，刑事訴訟法第238 條第1 項、第239 條前段
    、第303 條第3 款分別定有明文。本件告訴人乙○○告訴被
    告己○○、庚○○傷害案件，公訴人認被告2 人上開所為均
    係涉犯刑法277 條第1 項傷害罪嫌，惟查，此項罪名依刑法
    第287 條但書規定，須告訴乃論，茲據告訴人乙○○於本院
    審理時與被告庚○○和解，並具狀撤回本件對被告庚○○之
    傷害告訴，有刑事撤回告訴狀1 紙在卷可憑（見本院卷第38
    頁），依照首開說明，本件就被告己○○、庚○○被訴共同
    傷害乙○○部分，本應依法為公訴不受理之諭知，惟公訴意
    旨係認被告己○○、庚○○所涉上開共同傷害乙○○部分，
    與前開經本院認定有罪之共同傷害被害人戊○○部分，為一
    罪關係（應具有想像競合犯之裁判上一罪關係），是本院就
    被告己○○、庚○○被訴共同傷害乙○○部分，爰不另為公
    訴不受理之諭知，附此敘明。
據上論斷，應依刑事訴訟法第299 條第1 項前段，刑法第28條、
第271 條第2 項、第1 項、第277 條第1 項、第25條第2 項、第
51條第5 款、第41條第1 項前段、第74條第1 項第1 款，刑法施
行法第1 條之1 第1 項、第2 項前段，判決如主文。
本案經檢察官王巧玲到庭執行職務。
中    華    民    國    99    年    4     月    19    日
                    刑事第七庭  審判長法  官  王美玲
                                      法  官  黎惠萍
                                      法  官  高雅敏
以上正本證明與原本無異。
如不服本判決，應於收受送達後10日內向本院提出上訴書狀，其
未敘述上訴理由者，應於上訴期間屆滿後20日內向本院補提理由
書狀（均須按他造當事人之人數附繕本）。
                                      書記官  簡湘雲
中    華    民    國    99    年    4     月    19    日
附錄本案論罪科刑法條全文：
刑法第277條第1項：
傷害人之身體或健康者，處 3 年以下有期徒刑、拘役或 1 千元
以下罰金。
刑法第271條：
殺人者，處死刑、無期徒刑或 10 年以上有期徒刑。
前項之未遂犯罰之。
預備犯第 1 項之罪者，處 2 年以下有期徒刑。

司法院資訊處製作；財團法人民間司法改革基金會備份。
